【裁判字號】    98,交聲,3271
【裁判日期】    981229
【裁判案由】    聲明異議
【裁判全文】
臺灣高雄地方法院交通事件裁定        98年度交聲字第3271號
原處分機關  交通部公路總局高雄區監理所
異  議  人  甲○○
上列異議人即受處分人因違反道路交通管理處罰條例案件，對於
交通部公路總局高雄區監理所於民國98年11月10日所為之裁決（
高監營裁字第裁80-NO0000000號）聲明異議，本院裁定如下：
    主  文
原處分撤銷。
甲○○汽車駕駛人，駕駛汽車經測試檢定酒精濃度超過規定標準
，處罰鍰新臺幣壹仟捌佰元，並應參加道路交通安全講習。
    理  由
一、原處分意旨略以：異議人即受處分人（下稱異議人）甲○○
    飲酒後，於民國97年8 月3 日下午7 時25分許，騎乘車號HC
    X-336 號機車，行經高雄縣鳥松鄉○○路239 之1 號前，為
    警攔檢並測得其呼氣酒精濃度達每公升0.63毫克，經檢察官
    聲請簡易判決，本院以98年度審交簡字第4049號判決處罰金
    新臺幣（下同）5 萬元確定。因異議人上開違規行為時係以
    其領有之大貨車職業駕駛執照騎乘重型機車，顯已違反道路
    交通管理處罰條例第35條第1 項第1 款、第22條第1 項第4
    款規定，應裁處罰鍰新臺幣（下同）1,800 元，吊扣大貨車
    職業駕駛執照（按異議人違規時僅有職業大貨車職業駕駛執
    照）12個月及施以道路交通安全講習等情。
二、聲明異議意旨略以：異議人雖因飲酒後超過標準規定，仍騎
    乘機車而遭警察酒測並開立罰單，惟異議人係從事大貨車駕
    駛，若遭吊扣大貨車職業駕照，即無法繼續工作，為此聲明
    異議等語。
三、按汽車駕駛人，駕駛汽車經測試檢定酒精濃度超過規定標準
    ，處1 萬5000元以上6 萬元以下罰鍰，並當場移置保管該汽
    車及吊扣其駕駛執照1 年；汽車駕駛人，有第35條第1 項規
    定之情形，應接受道路交通安全講習；汽車駕駛人領有聯結
    車、大客車、大貨車或小型車駕駛執照，駕駛重型機器腳踏
    車者，處1,800 元以上3,600 元以下罰鍰，並禁止其駕駛，
    道路交通管理處罰條例第35條第1 項第1 款、第24條第1 項
    第2 款、第22條第1 項第4 款分別定有明文。又原處分機關
    裁處吊扣異議人職業大貨車駕駛執照，無非因道路交通安全
    規則第61條第1 項之規定，汽車駕駛人取得高一級車類駛資
    格者，應換發駕駛執照，並准其駕駛較低級車類之車輛，而
    認異議人既無重型機車駕駛執照，即應吊扣其代用重型機車
    駕駛執照之職業大貨車駕駛執照。
四、經查：
（一）異議人於97年8 月3 日下午7 時25分許，騎乘車號HCX-33
      6 號重型機車，行經高雄縣鳥松鄉○○路239 之1 號前，
      經警攔檢並測得其呼氣酒精濃度達每公升0.63毫克，已超
      過規定標準，高雄市政府警察局交通警察隊員警旋即掣單
      舉發；嗣異議人上開違規之行為，於98年11月10日經原處
      分機關依道路交通管理處罰條例第35條第1 項第1 款、第
      22條第1 項第4 款規定，以高監營裁字第裁80-NO0000000
      號裁決書裁處罰鍰1,800 元，吊扣大貨車職業駕駛執照12
      個月，並應參加道路交通安全講習等情，為異議人所不爭
      ，且有高雄市政府警察局97年8 月3 日高市警交字第NO00
      00000 號舉發違反道路交通管理事件通知單、交通部公路
      總局高雄區監理所98年11月10日高監營裁字第裁80-NO000
      0000號違反道路交通管理事件裁決書各1 份附卷可稽，是
      異議人違反道路交通管理處罰條例第35條第1 項第1 款規
      定之事實，應堪認定。
（二）按道路交通管理處罰條例第68條規定：「汽車駕駛人，因
      違反本條例及道路交通安全規則之規定，受吊銷駕駛執照
      處分時，吊銷其持有各級車類之駕駛執照。」，而95年3
      月1 日修正施行前之上開條文原規定：「汽車駕駛人，因
      違反本條例及道路交通安全規則之規定，受吊扣或吊銷駕
      駛執照處分時，吊扣或吊銷其持有各級車類之駕駛執照。
      」，亦即修正施行後之條文業已刪除「吊扣或」等文字，
      觀其提案修正理由「原條文將違法時違規駕駛人所持有各
      級車類之駕駛執照一併吊扣，失之過酷，影響人民工作及
      生活過鉅」（詳立法院公報第94卷第70期第136 頁至第
      138 頁之院會紀錄暨修正道路交通管理處罰條例第68條之
      立法理由）等語，顯見於吊扣駕駛執照時，為維人民工作
      及生活，應僅能吊扣駕駛人違規當時所駕駛該級車輛之駕
      駛執照，限制其繼續駕駛該級車類行駛道路之權利，而非
      允許吊扣其他種類之駕駛執照代替之，否則上開修法之意
      旨，即殆失無疑。準此，駕駛人因違規而受有吊扣之處罰
      時，自僅得吊扣駕駛人違規時所駕駛該級車類之駕駛執照
      ，若駕駛人並無該級車類之駕駛執照，即無從執行吊扣駕
      駛執照之處分，而僅容以道路交通管理處罰條例第22條第
      1 項、第24條第1 項第2 款之規定處罰駕駛人。
（三）次按行政行為採取方法所造成之損害，不得與欲達成目的
      之利益顯失均衡，行政程序法第7 條第3 款定有明文。本
      件原處分機關以異議人於違規行為時係以其領有之駕駛執
      照行車，而認應吊扣違規時所憑之職業駕駛大貨車駕駛執
      照，此雖可達成限制異議人繼續騎乘重型機車之目的，惟
      亦同時造成限制受處分人繼續駕駛其職業大貨車或其他較
      低級等車類行駛之結果，所造成之損害已與欲達成目的之
      利益顯失均衡，應已失衡而有違比例原則。
（四）再按行政行為，非有正當理由，不得為差別待遇，行政程
      序法第6 條定有明文。查駕駛車輛因等級不同，對於用路
      安全之危險性有高低之別，是監理機關就不同等級車輛給
      予不同管理及監督，自有其必要性。然擁有一般自用小客
      車駕駛執照者於酒後駕車時，僅吊扣其自用小客車駕駛資
      格，而在同時擁有其他駕駛資格之駕駛人於酒後駕駛自用
      小客車時，因其所造成用路安全之危險性並未有所不同，
      卻須同時剝奪其全部駕駛資格，顯然係就相同案件為不同
      之處理。故行政機關基於作業考量等因素，將多種駕駛資
      格整合為1 張駕駛執照，而因其中1 駕駛行為違規，即喪
      失全部駕駛資格，此種因行政機關核發駕駛執照作業所造
      成之不同結果，在相同情況之違規事件中，所造成不同之
      待遇，自與上揭法條規定及行政法上之平等原則有違。況
      且監理機關對於各級汽車駕駛執照之管理，本係就其不同
      之危險性及需要性分別為之，就其不同違規行為自應亦作
      分別處理，而1 張駕駛執照同時兼具多種駕駛資格之情形
      下，應如何依據法規，於符合正當法律程序及相關法律一
      般原理原則下，兼具行政效率、便民與維護人民權益之考
      量，此係行政作業之技術問題，自不得因此而有損人民憲
      法上之訴訟權保障。至道路交通安全規則對於汽車駕駛執
      照之管理，採取1 照原則，固導致越級駕駛人違規酒駕時
      ，受有無須吊扣駕駛執照之利益，然此關於駕駛執照管理
      所衍生之執行困難或法規漏洞，宜由修法解決，自不得擴
      張解釋，而於駕駛人無較低級駕駛執照可供吊扣時，即率
      爾代以吊扣其所領有之較高級駕駛執照。
（五）又違反行政法上義務之處罰，以行為時之法律或自治條例
      有明文規定者為限，此為行政罰法第4 條所揭櫫行政法上
      之處罰法定原則。是行政上一切處罰，無論其名稱如何，
      皆為影響人民權利義務之行為，應有法律之明確規定作為
      處罰之依據，不得任意擴張解釋。因道路交通管理處罰條
      例第35條第1 項規定：「‥並當場移置保管其車輛及吊扣
      『其』駕駛執照1 年，‥」，探其文義，應指違規駕駛種
      類車輛之駕駛執照而言，自不應擴張解釋並遽認得就該違
      規行為以外之其他駕駛資格亦得加以剝奪。
（六）綜上所述，原處分機關吊扣異議人駕駛執照之部分，因與
      道路交通管理處罰條第68條之修正沿革及規範意旨有違，
      且與行政法上之比例原則、平等原則及處罰法定原則有所
      不符，自應有為撤銷之原因。
五、準此，本件異議人於前述違規時所駕駛者既為重型機車，故
    依法所受處分內容應僅為限制其駕駛重型機車之權利，原處
    分機關遽以吊扣異議人所持有之職業大貨車駕駛執照，顯已
    不當剝奪異議人駕駛大貨車之權利，對異議人權益侵害甚鉅
    ，顯與現行道路交通管理處罰條例第68條規定有悖，亦與行
    政程序法第6 條、第7 條所揭示之平等原則、比例原則及行
    政罰法第4 條之處罰法定原則相違。從而，本件異議人聲明
    異議請求撤銷原處分機關所為吊扣職業大貨車駕駛執照12個
    月部分，為有理由。異議人雖僅就吊扣職業大貨車駕駛執照
    12 個 月之部分為異議，惟聲明異議應以交通違規行為為標
    的，非以處罰項目為範圍，既原處分其餘項目與其交通違規
    行為是否存在無從分離，本院自應一併予以審理。從而，異
    議人就原處分關於吊扣大貨車職業駕駛執照12個月部分，聲
    明異議，為有理由，自應由本院將原處分撤銷，另為裁定如
    主文第2 項所示。至原處分有關罰鍰1,800 元部分，係針對
    異議人領有大貨車駕駛執照，駕駛重型機器腳車之行為，並
    無一事不二罰規定之適用，另參加道路交通安全講習部分，
    係罰鍰以外之其他種類行政罰，於法亦無違誤，此部分之裁
    罰應予維持，併此敘明。
據上論斷，應依道路交通管理處罰條例第87條第2 項，道路交通
案件處理辦法第20條，裁定如主文。
中    華    民    國    98    年    12    月    29    日
                    交通法庭  法  官  林勳煜
以上正本證明與原本無異。
如不服本裁定應於送達後5日內向本院提出抗告狀。
中    華    民    國    98    年    12     月   29   日
                              書記官  莊正彬

司法院資訊處製作；財團法人民間司法改革基金會備份。
